【裁判字號】    98,台上,5626
【裁判日期】    980930
【裁判案由】    殺人
【裁判全文】
最高法院刑事判決            九十八年度台上字第五六二六號
上  訴  人  甲○○
選任辯護人  黃正淮律師
上列上訴人因殺人案件，不服台灣高等法院中華民國九十八年八
月七日第二審更審判決（九十八年度矚上重更(三)字第四號，起訴
案號：台灣宜蘭地方法院檢察署九十五年度偵字第二一五四、二
五九六號），提起上訴，本院判決如下：
    主  文
原判決撤銷，發回台灣高等法院。
    理  由
本件原判決撤銷第一審關於殺人部分之科刑判決，改判仍依刑法
修正前關於連續犯之規定，論上訴人甲○○連續殺人，處死刑，
褫奪公權終身，並為相關之沒收宣告，固非無見。
惟查(一)、有罪判決書事實之認定與理由之說明必須互相一致，方
為合法。倘若事實之認定與理由之說明不相一致，按諸刑事訴訟
法第三百七十九條第十四款後段規定，自屬判決理由矛盾之當然
違背法令。又刑法第十三條第一項明定：行為人對於構成犯罪之
事實，明知並有意使其發生者為故意。同條第二項明定：行為人
對於犯罪之事實，預見其發生，而其發生並不違背其本意者，以
故意論。前者學理上謂為意欲主義，後者謂為容認主義；但不論
其為「明知」或「預見」，皆為故意犯之主觀認識，只是程度有
強弱之別。行為人如有此認識進而有「使其發生」或「任其發生
」之意思，則形成確定故意或不確定故意，但不論其為確定故意
或不確定故意，其「明知」或「預見」乃在犯意決定之前，至於
犯罪結果之發生，則屬因果關係問題，非必可由行為人「使其發
生」或「任其發生」，故犯意之認識與犯罪之結果為不同之概念
，不容混淆。本件原判決認定上訴人在其宜蘭縣員山鄉○○路五
十一號住處豢養、繁衍、銷售山豬為業，但因山豬屢遭人竊取，
損失不貲，而時時提高警覺。適林寶童與高金生得知宜蘭縣員山
鄉○○路附近，常有野生山豬出沒，乃於民國九十五年五月十二
日上午九時餘，前往上開長嶺路之國有林地內獵捕山豬。上訴人
聽聞狗吠聲，沿產業道路找尋，而於住處後方之產業道路上，見
林寶童、高金生在場，懷疑其等二人為盜獵山豬者，趨前質問，
而發生口角，並手推林寶童胸部一下，林寶童、高金生不甘示弱
，終爆發肢體衝突，上訴人因其山豬連遭盜獵，損失不貲，怒不
可抑，竟基於殺害林寶童、高金生之概括犯意，明知道路旁之坡
度約為八十度之斜坡，如跌落山谷，有死亡之危險，猶不顧一切
，先將受傷之林寶童推落山谷。又明知重擊他人之頭部要害，可
奪人性命，乃拾起其所有置於地上之木劍一支，朝遭其毆倒在地
之高金生頭部重擊數下，再將之踢落山谷。嗣見林寶童奮力由斜
坡緩慢攀爬上來，復持路旁之石塊朝林寶童之頭部及顏面要害重
擊數下，致高金生、林寶童傷重死亡等情。如上開認定屬實，上
訴人對於構成犯罪之事實，明知並有意使其發生，應屬直接之故
意。但理由說明又謂「上訴人如無奪人性命之犯意，其僅因細故
將林寶童、高金生推落陡峭之山谷，應有所懊悔，進而察看兩人
之傷情，始符常理。詎上訴人從未查探被害人是否無恙，且於警
員黃文熙前往其住處協尋被害人下落時，亦未告知上情，致喪失
救護之先機，終致林寶童、高金生曝屍荒野，認定上訴人預見林
寶童、高金生死亡之結果，而不違背其本意之間接故意」等語（
見原判決第一九頁第一五行）。非但有事實認定與理由說明前後
矛盾；且不無將犯意之認識與犯罪結果之因果關係相互混淆之誤
會，自欠允洽。(二)、刑事訴訟法為保障被告之反對詰問權，於第
一百五十九條第一項規定：被告以外之人於審判外之陳述，除法
律有規定者外，不得作為證據。但基於當事人進行主義中之處分
主義，肯認當事人對於傳聞證據有處分權，於同法第一百五十九
條之五第一項乃規定「被告以外之人於審判外之陳述，雖不符刑
事訴訟法第一百五十九條之一至第一百五十九條之四之規定，而
經當事人於審判程序同意作為證據，法院審酌該言詞陳述或書面
陳述作成時之情況，認為適當者，亦得為證據。」同條第二項明
定「當事人、代理人或辯護人於法院調查證據時，知有第一百五
十九條第一項不得為證據之情形，而未於言詞辯論終結前聲明異
議者，視為有前項之同意。」此項擬制之同意，除以當事人、代
理人或辯護人於言詞辯論終結前，未聲明異議外，尤須「知有」
同法第一百五十九條第一項不得為證據之情形；且法院於衡酌該
傳聞證據作成時之情況，認為適當者，亦得採為證據。查原判決
於擬制同意證據能力部分，雖敘明「本判決下列所引用之被告以
外之人於審判外之陳述，檢察官、被告（指上訴人）於原審及本
院言詞辯論終結前均未聲明異議，且被告之選任辯護人於本院審
理時明確表示相關證據之證據能力無意見，本院審酌上開證據資
料製作時之情況，尚無違法不當及證明力明顯過低之瑕疵，亦認
為以之作為證據應屬適當，故揆諸前開規定，前揭證據資料自均
有證據能力」等語（見原判決第四頁）。但對於上訴人是否具備
「知有」同法第一百五十九條第一項不得為證據之要件，並無一
語敘及；亦未於審判前之準備程序，將此擬制同意之法律效果告
知當事人（見法院辦理刑事訴訟案件應行注意事項第九三項），
自難謂為允當。又上開法條之適用，以被告以外之人於審判外之
陳述，不符刑事訴訟法第一百五十九條之一至第一百五十九條之
四之規定為前提，如被告以外之人於審判前到庭，經命具結並踐
行交互詰問程序所取得之證據，即具有證據能力，自無該法條之
適用。查證人石容珍於審理中到庭作證時，經命具結並踐行交互
詰問等程序（見第一審卷二第二四六頁），其調查所得之證據，
自有證據能力，原審除引用該證人於審判中之陳述外，併依同法
第一百五十九條之五之規定，認該證人之警詢中之供述為有證據
能力，而於理由中併加引用（見原判決第十頁），亦有疏誤。上
訴意旨指摘原判決不當，尚非全無理由，應認仍有撤銷發回更審
之原因。
據上論結，應依刑事訴訟法第三百九十七條、第四百零一條，判
決如主文。
中    華    民    國  九十八  年    九    月   三十   日
                      最高法院刑事第五庭
                          審判長法官  陳  正  庸
                                法官  林  秀  夫
                                法官  宋      祺
                                法官  陳  祐  治
                                法官  林  瑞  斌
      本件正本證明與原本無異
                                      書  記  官
中    華    民    國  九十八  年    十    月    六    日
                                                     R


司法院資訊處製作；財團法人民間司法改革基金會備份。
